【裁判字號】    95,台上,5494
【裁判日期】    951005
【裁判案由】    違反貪污治罪條例
【裁判全文】
最高法院刑事判決            九十五年度台上字第五四九四號
上  訴  人  甲  ○
選任辯護人  李文平律師
上  訴  人  乙○○
選任辯護人  林武順律師
            王寶輝律師
            商桓朧律師
上列上訴人等因違反貪污治罪條例案件，不服台灣高等法院花蓮
分院中華民國九十五年一月十三日第二審更審判決（九十三年度
重上更(四)字第一六號，起訴案號：台灣台東地方法院檢察署八十
三年度偵字第四二七、一二八九、一六０七號），提起上訴，本
院判決如下：
    主  文
原判決撤銷，發回台灣高等法院花蓮分院。
    理  由
本件原判決撤銷第一審關於上訴人甲○、乙○○部分之科刑判決
，改判論處甲○依據法令從事公務之人員，對於主管之事務，明
知違背法令，直接圖其他私人不法利益，因而獲得利益者罪刑，
及論處乙○○連續依據法令從事公務之人員，對於違背職務之行
為，收受賄賂罪刑，固非無見。
惟查：一、原判決事實欄載稱甲○與乙○○為圖讓自己屬意之金
又樺開發建設有限公司（下稱金又樺公司，負責人張邱有富）標
得台東市公所擬與建商合建之「台東市綜合市場大樓」工程（下
稱系爭工程），共謀利用變更投標廠商資格以及評分標準之方式
，讓金又樺公司取得較有利之投標條件，又故意不通知審計機關
派員監標，以讓金又樺公司得標，終於民國八十一年二月十五日
由金又樺公司以新台幣（下同）一一六八萬元得標，乙○○並於
金又樺公司得標之前後，分別八十一年四月六日、二十日收受張
邱有富以傳票支出方式各二百萬元，合計四百萬元之賄款等情，
並於理由說明「被告二人違背法令圖利金又樺公司，讓金又樺公
司得標，被告乙○○並收受賄款四百萬元，罪證明確」等語，似
認定乙○○除與甲○「共謀」圖利金又樺公司，使之得標外，並
收受該公司負責人張邱有富交付之賄賂款四百萬元；嗣於理由論
斷則謂「核被告甲○所為，係犯貪污治罪條例第六條第一項第四
款之圖利罪。被告乙○○所為係犯同條例第四條第一項第五款之
收受賄賂罪」及認「本案並無證據足以證明被告二人有共謀犯罪
之行為，因此不能認定是屬於共同正犯」（見原判決第三、四、
十二、十三頁）。其對事實欄所載乙○○與甲○「共謀」圖利金
又樺公司，使之得標部分，乙○○所犯何罪，及乙○○收受張邱
有富交付之賄款，如何與其違背職務行為間具對價關係，理由內
俱未為說明論列。又所稱本案無上訴人二人共謀犯罪行為，與前
揭事實欄之記載齟齬；所謂乙○○於金又樺公司得標之「前後」
收受張邱有富交付賄款，與其認定金又樺公司得標日期未盡一致
；判決主文記載乙○○為連續違背職務收受賄賂之罪名，事實及
理由對連續犯則均未記載說明。難謂無理由不備及理由矛盾之違
誤。二、原判決認定八十年十二月二十八日，甲○召開系爭工程
投標資格審查會，以當場臨時變更五項評分標準之手法，將資格
標審查之原三項評分標準：（一）、市場調查及分析暨建築工程
費概算書（包括需用建材之述明）。（二）、投資資金來源及其
調度回收等詳實財務計劃。（三）、綜合市場大樓管理營運計劃
（包括：各樓層營運管理組織。本所分得市場部分共同管理組織
。地下二層停車場營運管理組織），加以變更為（一）、市場調
查及分析暨建築工程費概算書（包括需用建材之述明）。（二）
、投資資金來源及其調度回收等詳實財務計劃。（三）、各樓層
營運管理組織。（四）、本所分得市場部分共同管理組織。（五
）、地下二層停車場營運管理組織五項，並且將原本三項之占分
，分別為三十分、四十分及三十分，改為五項平均各為二十分，
以確定金又樺公司得標；復於理由說明「尤其評定項目中的前二
項攸關大樓興建，占分比率卻從原本的百分之七十降到百分之四
十，而關係到興建後的營建事項，卻從百分之三十，提高到百分
之六十，而後者正是具有營建開發公司資格之金又樺公司所擅長
的，被告二人變動之理由，更加令人生疑」云云（見原判決第九
頁）。然甲○於原審證稱，該審查評分標準之變更及嗣於評分之
作業程序，係由全體十二位委員一體參與，非其一人所主導；乙
○○亦稱其並未參加該部分行為各等語（見原審更(四)卷第五五、
一００頁），究竟上開於系爭工程投標資格審查會，當場將資格
標審查之原三項評分標準，變更為五項之過程，如何係甲○、乙
○○基於為圖利金又樺公司所主導？該變更為五項之後三項評分
標準，較諸其餘參加投標廠商，又有何具體事證足資認定為金又
樺公司所「擅長」，而必有利於金又樺公司之標得系爭工程？實
情未臻詳明，原判決未經詳查，敘明其認定之依據及理由，自嫌
調查職責未盡及理由不備。三、九十年十一月七日修正後貪污治
罪條例第六條第四款、第五款所謂「圖自己或其他私人不法利益
，因而獲得利益者」之「利益」，係指一切足使其本人或其他第
三人（包括自然人及法人）之財產增加經濟價值者，包括現實財
物及其他一切有形、無形、積極、消極之財產利益而言。原判決
認定甲○、乙○○於系爭工程之投標過程圖利金又樺公司，甲○
所為成立九十年修正後貪污治罪條例第六條第一項第四款之圖利
罪，惟僅於事實欄泛稱係使該公司「因而獲得該得標興建之利益
」，對於金又樺公司得標後，於興建系爭工程究竟獲得若干財產
增加經濟價值之不法利益，則未詳加記載認定，不足為適用法律
之依據，難認允洽。以上或為上訴意旨所指摘，或為本院得依職
權調查之事項，應認原判決仍有撤銷發回更審之原因。原判決關
於不另諭知上訴人甲○無罪部分，既經檢察官起訴書指明與前開
論罪部分有裁判上一罪關係，依審判不可分原則，應一併撤銷發
回，附予說明。
據上論結，應依刑事訴訟法第三百九十七條、第四百零一條，判
決如主文。
中    華    民    國  九十五  年    十    月    五    日
                      最高法院刑事第七庭
                          審判長法官  呂  潮  澤
                                法官  吳  昆  仁
                                法官  孫  增  同
                                法官  趙  文  淵
                                法官  吳      燦
      本件正本證明與原本無異
                                      書  記  官
中    華    民    國  九十五  年    十    月   十三   日
                                                      Ｅ


司法院資訊處製作；財團法人民間司法改革基金會備份。
